【裁判字號】    92,訴,577
【裁判日期】    921218
【裁判案由】    違反毒品危害防制條例
【裁判全文】
臺灣臺南地方法院刑事判決                          九十二年度訴字第五七七號
    公  訴  人  臺灣臺南地方法院檢察署檢察官
    被      告  丙○○
    選任辯護人  洪梅芬律師
                李季錦律師
                何冠慧律師
右列被告因違反毒品危害防制條例案件，經檢察官提起公訴（九十一年度偵字第一二
八八號），本院判決如左：
    主      文
丙○○無罪。
    理      由
一、公訴意旨略以：被告丙○○自民國（下同）九十一年九月間起，施用第一級毒品
    海洛因，為籌錢購買毒品供己施用，竟基於販賣毒品之概括犯意，以00000
    00000號行動電話為聯絡工具，於九十一年十一月二十三日、二十六日與二
    十九日，在臺南縣新營市區邊與鹽水鎮中華電信公司旁，先後三次販賣第
    一級毒品海洛因各一包給乙○○施用，每次新臺幣（下同）一千元，迄九十一年
    十二月三日中午十二時五分許，乙○○再以上開行動電話聯絡顏榮榮購買海洛因
    後，依丙○○指示至新營市○○路一一一二巷二號住處欲交易時為警查獲，因認
    被告丙○○涉有毒品危害防制條例第四條第一項之販賣第一級毒品罪嫌。
二、按刑事訴訟程序之進行乃以事實之認定為其中心，而對於事實之認定並非得由裁
    判官以其主觀為之，故現代文明法治諸國無不要求認定事實應依證據為之，刑事
    訴訟法因而明定犯罪事實應依證據認定之，無證據不得推定其犯罪事實；又不能
    證明被告犯罪或其行為不罰者，應諭知無罪之判決（刑事訴訟法第一百五十四條
    、第三百零一條第一項明文規定）。而證據對於待證事實得發生如何之證明力，
    於刑事程序之立法採擷上本又有法定證據主義與自由心證主義二派之論爭，蓋於
    刑事訴訟程序之肇始，因多採糾問制度，故對於被告之人權保障因國家偵審機關
    強大權利之介入而較為不彰，嗣論者為防止糾問者與審判者之專橫，乃在糾問主
    義下發展出法定證據主義，而以法律明文對於認定有罪證據之種類及該證據之證
    明力加以規定，但隨人類理性之發達，刑事訴訟制度本身趨於彈劾主義化之同時
    ，亦對法定證據主義感到不合理，而改採使審判官對於事實之認定得依其自由心
    證為之認定之自由心證主義，使其不再受法律之拘束而得到解放，而此乃我刑事
    訴訟法第一百五十五條第一項「證據之證明力，由法院自由判斷。」規定之所由
    設。然此並非謂審判官對於事實之認定得流於專斷，其對事實所為認定仍須經過
    合理之推理過程。而依學者之所認此合理之推理過程，於審判官欲依證據來證明
    主要直接待證事實是否存在時，不問使用該證據所要證明者究係主要直接事實或
    間接事實，或係該證據對於待證事實、補助事實之證明力有關事項均係有適用，
    而此合理之推理過程，依論者所認，除實定法所明文規定之證據法則外，審判官
    仍須受二大原則─即論理法則及經驗法則之拘束，以論理法則及經驗法則為事實
    之判斷基準。而審判官以論理法則及經驗法則為事實認定之際，除須以其既有專
    門知識及日常生活經驗為經外，更須以其本於人之理性為之判斷，方得窺事實之
    全貌，且此旨亦為我最高法院五十三年臺上字第二○六七號判例「證據之證明力
    如何，雖屬於事實審法院自由判斷職權，而其所為判斷，仍應受經驗法則與論理
    法則之支配。」所揭示。然因審判官所為事實之認定，不問於民事程序或刑事程
    序，要皆屬對於過去存否事實之判斷，而屬於歷史之證明，復因訴訟之迅速性及
    經濟性之要求，對於此種事實之認定，學說之通說上均認以對該事實之存在不存
    在與否，於訴訟上之證明可達於有高度之蓋然性為已足，當然於刑事程序上，認
    定犯罪事實存在之此種高度之蓋然性必需「超越合理之懷疑」，使通常一般人均
    不致有所懷疑，而得確信其真實方可。因而最高法院判例又揭櫫闡明刑事訴訟法
    上所謂認定犯罪事實之證據，係指足以認定被告確有犯罪行為之積極證據而言，
    該項證據自須適合於被告犯罪事實之認定，始得採為斷罪資料；又事實審法院對
    於證據之取捨，依法雖有自由判斷之權，然積極證據不足證明犯罪事實時，被告
    之抗辯或反證縱屬虛偽，仍不能以此資為積極證據應予採信之理由；另刑事訴訟
    上證明之資料，無論其為直接證據或間接證據，均需達於通常一般之人均不致有
    所懷疑，而得確信其為真實之程度，始得據為有罪之認定，若其關於被告是否犯
    罪之證明未能到達此程度，而有合理性懷疑之存在，致使無從形成有罪之確信，
    根據「罪證有疑，利於被告」之證據法則，即不得遽為不利被告之認定；其以情
    況證據斷罪時，尤需基於該證據於直接關係上所可證明之他項情況事實，本乎推
    理作用足以確證被告有罪，方為合法，不得徒憑主觀上之推想，將一般經驗上有
    利被告之其他合理情況逕予排除（最高法院三十年上字第四八二號、同年上字第
    八一六號、二十九年上字第三一０五號、七十六年度台上字第四九八六號、四十
    年台上字第八六號、七十六年度台上字第四九八六號、三十二年度上字第六七號
    判例可資參照）。
三、公訴意旨認被告丙○○涉犯上開罪嫌，無非係以證人乙○○之指述及乙○○所申
    請補印通話明細單二紙為論述之依據。訊據被告丙○○於本院審理時堅詞否認於
    上開時、地有販賣第一級毒品之犯行，辯稱：「我沒有賣毒品給乙○○，通聯紀
    錄內之電話號碼不是我的」等語（見本院九十二年十二月四日審理筆錄）。經查
    ：
（一）、按被告之自白，雖為證據之一種，然依刑事訴訟法第一百五十六條第二項規
        定，被告之自白，不得作為有罪判決之唯一證據，仍應調查其他必要之證據
        ，以察其是否與事實相符。立法目的乃欲以補強證據擔保自白之真實性，亦
        即以補強證據之存在，藉之限制自白在證據上之價值，防止偏重自白，發生
        誤判之危險。以被告之自白，作為其自己犯罪之證明時，尚有此危險；以之
        作為其他共犯之罪證時，不特在採證上具有自白虛偽性之同樣危險，且共犯
        者之自白，難免有嫁禍他人，而為虛偽供述之危險。是則利用共犯者之自白
        ，為其他共犯之罪證時，其證據價值如何，按諸自由心證主義之原則，固屬
        法院自由判斷之範圍。但共同被告不利於己之陳述，雖得採為其他共同被告
        犯罪之證據，惟此項不利之陳述，須無瑕疵可指，且就其他方面調查，又與
        事實相符者，始得採為其他共同被告犯罪事實之認定。若不為調查，而專憑
        此項供述，即為其他共同被告犯罪事實之認定，顯與刑事訴訟法第一百五十
        六條第二項之規定有違。因之，現行刑事訴訟法下，被告之自白，或共同被
        告不利於己之陳述，其證明力並非可任由法院依自由心證主義之原則，自由
        判斷，而受相當之限制，有證據法定主義之色彩，即尚須另有其他必要之補
        強證據，來補足其自白之證明力，始得採為斷罪資料。犯毒品危害防制條例
        第四條第一項至第三項、第五條第一項至第三項、第六條第一項至第三項、
        第七條第一項至第三項、第八條第一項至第三項、第十條或第十一條第一項
        、第二項之罪，供出毒品來源，因而破獲者，得減輕其刑，該條例第十七條
        定有明文。則施用或販賣毒品之人，如供出毒品之來源因而破獲者，既得邀
        減輕其刑之寬典，為擔保其所為不利於其他共同被告之陳述（即毒品來自其
        他共同被告之陳述）之真實性，尤應有足以令人確信其陳述為真實之補強證
        據，始能據以為論罪之依據，合先敘明。
（二）、次按目前社會上非法販賣安非他命犯罪之型態不一，有所謂「大盤」、「中
        盤」或「小盤」販賣者，亦有吸食者彼此之間偶而互供有無之零星交易者，
        本件犯罪樣態既無任何物證及證人指證以外之其他直接證據以資參證，因此
        ，所謂之補強證據應從廣義解釋，認前述與判斷證人證言是否可信之各項相
        關事實情況均包括之，從而，法院為判斷購買者即證人所為之購買來源證述
        是否真實可信，仍應進一步詳查與本案相關之各項情況及事實，亦即購買者
        即證人與被告之關係、彼此交往之背景、有無重大恩怨糾葛，確認證人無懷
        怨誣陷被告之可能後，再觀察被告是否有沾染毒品之惡習及其與毒品接觸之
        程度，以及證人所述其向被告購買毒品之時間、地點、價額、次數及數量是
        否明確，前後是否相符，有無重大矛盾或瑕疵（如輕微出入尚無大礙，惟應
        敘明原委），其所為不利於被告指證之語意是否堅決，態度是否肯定，其指
        證購買毒品之情節是否合於經驗法則（即常情）及論理法則（即常理），被
        告否認之態度以及所為各項辯解及其聲請調查之證據是否可推翻證人對其不
        利之指證而採為其有利之認定依據等各項相關情況（以上各項與案件相關之
        情況均應認屬間接情況證據，應可解釋為廣義之補強證據），以作為認定被
        告是否犯罪之依據。
（三）、查證人乙○○固於警詢中陳稱：「我於九十一年十二月三日十二時許，以我
        的電話0000000000打丙○○電話0000000000要向他買
        一級毒品海洛因」，「我向他買過三次時間是：第一次於九十一年十一月二
        十三日在臺南縣新營市區邊、第二次於九十一年十一月二十六日在臺
        南縣新營市區邊、第三次九十一年十一月二十九日在臺南縣鹽水鎮中
        華電信旁，每次皆向他購買一千元」云云；然於臺灣臺南地方法院檢察署檢
        察官偵查時則證稱：「（九十一年十一月二十三日、二十六日在臺南縣新營
        市區邊、第三次九十一年十一月二十九日在臺南縣鹽水鎮中華電信旁
        邊，你共向丙○○買三次海洛因，一次一千元？）沒有」云云。矧於本院審
        理時又證稱：「我只買過一次，是在租的地方」，「我第一次是在租的地方
        ，第二次是在九十一年十一月二十六日有跟丙○○在新營市區邊買的
        ，最後一次要去向被告借錢，我打電話0000000000跟他聯絡的，
        在此之前是在鹽水跟被告買的」云云，然同日復反稱：「我在警訊講的實在
        ，就是有買三次」，「（記不記得第一次交易的地點？）忘記了」，「（買
        毒品的實際情形如何？）第一次是在新營要往工業區的路邊，那時我在騎機
        車，第二次也是在路上打電話，忘記那一條路」，「（三次都跟被告買？）
        我忘記買幾次，我最後一次是要去向被告借錢」云云。依證人乙○○上開自
        警詢以迄本院審理時所證述之詞，其向被告丙○○所購買毒品之時間、地點
        等情，顯然不明確，且於警詢、偵查及本院審理時前後所證述之證詞復不相
        符，亦且，同日庭期內，關於第一次購買毒品之地點，復有不同之說詞，或
        在租處購買，或在新營往工業區路邊，或稱忘記了云云；關於購買毒品之次
        數，先則陳稱二次，復陳稱買三次，或陳稱忘記買幾次云云：顯然證人所證
        述之詞確有重大之矛盾及瑕疵存在，再者，證人乙○○於本院審理時所陳述
        之詞，語意前後閃爍不一，態度游移不決，故證人所證述之詞是否確實，即
        非無疑，從而，證人之證詞既已有合理性懷疑之存在，致使無從形成有罪之
        確信，要屬明灼。
（四）、再者，證人乙○○於警訊中所陳稱：我以0000000000號行動電話
        為聯絡工具，於九十一年十一月二十三日、二十六日，在臺南縣新營市區邊，向丙○○購買第一級毒品海洛因各一包給施用，每次一千元云云，
        經核與證人所提出其0000000000號通話明細單上之日期無一相符
        ，依上開通話明細單以觀，九十一年十一月二十三日、二十六日，0000
        000000號行動電話均未撥打至0000000000號行動電話，有
        0000000000號通話明細單二紙在卷足參，足證證人乙○○所稱：
        於九十一年十一月二十三日、二十六日以0000000000號行動電話
        購買毒品乙節，顯非真實。雖0000000000號行動電話於九十一年
        十一月二十九日有撥打至0000000000號行動電話，然00000
        00000號行動電話是否為被告丙○○所使用？亦或上開0000000
        000號行動電話係他人所使用？等諸節，依卷內之證據以觀，並無其他積
        極證據足資證明，故公訴意旨所憑證人乙○○之指述，於訴訟上之證明既未
        達於高度之蓋然性，而超越合理之懷疑，使通常一般人均不致有所懷疑，並
        得確信並證明被告丙○○確涉本案，已如前述；且通聯紀錄二紙，復無足資
        為不利於被告丙○○於前揭時、地，確有連續三次販賣第一級毒品予證人乙
        ○○之行為至明。另衡以查獲被告所持有之海洛因及安非他命一包，毛重分
        別為○點八公克及○點七公克，有行政院衛生署管制藥品管理局九十二年十
        月二十二日管檢字第○九二○○○八四八八號函附之管檢字第○九二○○○
        八四八八號驗成績書一紙在卷足稽，惟當場亦查獲供吸食所用之玻璃吸食器
        、塑膠吸食器、空夾鏈袋四個及塑膠分裝器一支，有扣押物品目錄表一紙及
        照片四幀在卷足考，惟並未查獲大量夾鏈袋、可精細秤量重量之電子秤等一
        般販賣毒品所用之物品，再參以被告丙○○亦有施用毒品之行為，曾於九十
        二年間送觀察、勒戒及強制戒治諸節，有臺灣高等法院被告全國前案紀錄表
        可按，益徵上開查獲微量之毒品，應係供被告丙○○自己施用無訛。準此以
        觀，證人乙○○之證詞既與通聯紀錄顯有迥異之處，顯見其指述已有重大之
        瑕疵存在，要屬炯然。另衡以0000000000號行動電話究為何人所
        有，復無積極證據證明，故被告丙○○辯稱確未販賣毒品等語，堪認與事實
        較為吻合而屬可信，至為顯明。從而本案尚未達於認定被告丙○○確有販賣
        毒品之高度蓋然性，洵堪認定。
（五）、按刑事訴訟法第一百六十一條第一項規定（本條項，係於九十一年二月八日
        總統公布修正，將檢察官之舉證責任，由原來之「有舉證之責任」，修正為
        「應負舉證責任」），檢察官就被告是否有犯罪之事實，自負有舉證之責任
        ，公訴人自不能推諉而謂與公益有關之事項，得不負舉證責任。且酌以刑事
        訴訟法第一百六十三第二項但書雖規定「於公平正義之維護有重大關係之事
        項，法院應依職權調查」。然依法律解釋之一般性原則，例外規定應從嚴解
        釋，否則例外規定不就變成原則性規定，反使原則性規定全部被排除適用。
        若謂凡與公平正義之維護有關之事項，法院均應依職權調查證據。其結果，
        因刑事犯罪之審判，無不與公益有關，則法院對於公訴人所起訴之被告犯罪
        嫌疑事實，法院都有義務依職權調查證據。則將形成檢察官在每一個案件，
        都不必負舉證責任之乖謬現象，豈不與該法第一百六十一條第一項規定相違
        背。因而，法院依職權調查證據之範圍應被限縮，此從刑事訴訟法第一百六
        十三條第一項、第二項之立法理由可知法官依職權調查證據，僅居於補充性
        之調查義務自明（立法理由：為貫徹無罪推定原則、維護被告訴訟權益、實
        現公平法院之理想，法院與檢察官之權責應重新界定。依照檢察制度之分工
        ，檢察官得利用檢察一體原則，發揮上下一體、聯合偵查追訴犯罪之功能，
        而其亦為偵查主體，有權指揮調度檢察事務官、司法警察（官）等偵查輔助
        機關，從事犯罪證據之蒐集與調查，故擁有龐大公權力、於第一線從事偵查
        職務之檢察官，應最能掌握被告犯罪事證是否存在，使其負提出證據及說服
        責任，應為制度設計所當然，且無實際之困難。又衡諸經驗事實，被告有罪
        與否，攸關其生命、自由、財產及名譽得失，從何蒐集有利證據以供法院調
        查，被告亦知之甚詳，且最為積極。故供為裁判基礎證據方法，或證據資料
        ，確以當事人提出或聲請調查最為適當。而為避免審判及偵查分際之混淆，
        法院不宜接續檢察官主動蒐集證據之工作，實應居於客觀、中立、超然之立
        場，在當事人互為攻擊、防禦之訴訟架構下，依據實質正當法律程序之原則
        進行審判，僅於當事人主導之證據調查後，仍無法發見真實，始斟酌個案情
        形，應無疑義。故本院依公訴人主動蒐集之證據，就卷內之資料以觀，充其
        量僅有證人乙○○單方面之前後矛盾而與通聯紀錄不符之指述，復0000
        000000號行動電話亦無從證明確為被告丙○○所使用，為擔保證人乙
        ○○所為不利於被告丙○○之陳述，自應有足以令人確信其陳述為真實之補
        強證據，始得據以為論罪之依據，則證人乙○○所指述之事實既前後不一，
        已難資為認定事實之證據，而衡以事實之認定，應憑積極證據，如未能發現
        相當證據，或積極證據已有顯然之瑕疵而不足以證明被告之犯罪行為，自不
        能遽以推測或擬制之方法，以為裁判基礎。因而公訴意旨縱認證人乙○○之
        詞屬人證而有證據能力，然其所指述之詞既有不符而有顯然之瑕疵存在，不
        得採為不利於被告丙○○之認定，至屬明灼。故本件於刑事訴訟之證據上，
        自不得證明被告確有公訴人所指之犯行，而應認已有合理之懷疑存在，且尚
        未超越通常一般人對被告丙○○之犯行已有「高度蓋然性」之程度乙情，應
無疑義。
四、綜上各情相互勾稽，本件依調查所得證據尚不足以證明被告丙○○確有公訴人所
    指之上開犯行，此外，復查無其他積極證據足資證明，則被告所涉上開犯行，既
    乏其他積極證據證相佐，而參諸認定犯罪，既須依積極證據證明，此為刑事訴訟
    法上嚴格證明之原則，苟無積極證據，或積極證據已有顯然之瑕疵，無從為不利
    於被告之認定時，即應為有利於被告之認定，更不必有何有利之證據，是被告丙
    ○○所涉上開公訴人所指之犯行，既未能發現有何其他積極證據，揆諸首開法條
    規定及判例意旨，自不能遽以推測或擬制之方法，率予入人於罪，準此，被告之
    犯罪既屬不能證明，即應為無罪之諭知，以昭審慎。
據上論斷，應依刑事訴訟法第三百零三條第一項前段，判決如主文。
本案經檢察官甲○○到庭執行職務
中      華      民      國      九十二      年    十二    月    十八    日
                                  臺灣臺南地方法院刑事第六庭
                                        審判長法  官  黃光進
                                              法  官  張瑛宗
                                              法  官  黃翰義
右正本證明與原本無異。
如不服本判決，應於判決送達後十日內，向本院提出上訴狀。
                                              書記官  林憶梅
中      華      民      國      九十二      年    十二    月    十八    日


司法院資訊處製作；財團法人民間司法改革基金會備份。
